```{r include=FALSE}
pacman::p_load(dplyr, kableExtra, knitr)
```

```{r include=FALSE}
table_format = if(is_html_output()) {
  "html"
} else if(is_latex_output()) {
  "latex"
}
table_format2 = if(is_html_output()) {
  T
} else if(is_latex_output()) {
  F
}
```


# Marco metodológico:
<div style="text-align: justify">

El instrumento de medición utilizado para esta investigación es el Estudio Longitudinal Social de Chile (ELSOC) del Centro de Estudios de Conflicto y Cohesión Social de Chile (COES). Para mitigar los efectos de la atrición, el estudio tipo panel emplea dos muestras independientes, una original y otra de refresco. La estrategia de muestreo es probabilística y multietápica, seleccionando los casos por ciudades, bloques, viviendas e individuos, incluyendo en la población del estudio a hombres y mujeres entre 18 a 75 años en zonas urbanas de 40 ciudades del país (Centro de Estudios de Conflicto y Cohesión Social, 2022). 

Para esta investigación, se utilizará la última versión de la encuesta, cuyos datos fueron levantados entre julio y noviembre de 2022. Una vez extraídos los casos con al menos un dato perdido (listwise), la muestra efectiva se reduce a 820.

### Variables Dependientes

En base a la conceptualización de Basaure (2020) sobre justificación de la violencia y de Gerber et. al. (2018), sobre violencia por el control social y violencia por el cambio social, utilizaremos dos variables dependientes para este estudio. Los indicadores señalados en \@ref(tab:tab-dep), corresponden a las siguientes preguntas: ¿En qué medida cree usted que se justifican o no se justifican las siguientes situaciones? 1. Que Carabineros use la fuerza para reprimir una manifestación pacífica. 2. Que estudiantes tiren piedras a Carabineros. Las categorías de respuestas corresponden a una escala Likert de 1 a 5 respecto a cuando se justifica la represión de una marcha pacífica. 


```{r include=FALSE}

if (!require("pacman")) install.packages("pacman")  
if (!require("tinytex")) install.packages("tinytex") 
if (!require("dplyr")) install.packages("dplyr") 
if (!require("stargazer")) install.packages("stargazer")
if (!require("summarytools")) install.packages("summarytools")
if (!require("kableExtra")) install.packages("kableExtra")
if (!require("sjPlot")) install.packages("sjPlot")
if (!require("summarytools")) install.packages("summarytools")
if (!require("ggplot2")) install.packages("ggplot2")
if (!require("car")) install.packages("car")
if (!require("sessioninfo")) install.packages("sessioninfo")


pacman::p_load(dplyr, 
               stargazer,
               sjmisc, 
               summarytools, 
               kableExtra, 
               sjPlot, 
               ggplot2,
               car,
               sessioninfo)


knitr::opts_chunk$set(warning = FALSE,  # mensaje de warning
                      message = FALSE,  # mensajes/avisos de librerias  
                      cache = FALSE,    # cache de los chunks,usar analisis pesados
                      # out.width = '50%',# largo de imagen en %
                      fig.pos= "H",     # posicion figuras H = HERE
                      echo = FALSE      # incluir chunk en output 
                      )
 
load("ELSOC_wide_2016_2022_v1.00.RData")

df_proc <- as.data.frame(elsoc_wide_2016_2022.2%>% select(idencuesta,
                                                          jv_carabineros = f05_03_w06, # justificacion violenica: que carabineros reprima marcha
                                                          jv_manifestantes = f05_07_w06 , # justificación violencia: que estudiantes tiren piedras a carabineros
                                                          orientacion_politica = c15_w06,    # autoposicionamiento: izq-der
                                                          miedo_manifestantes = c42_03_w06 , # miedo manfiestantes violentos
                                                          miedo_carabineros = c42_04_w06 , # miedo accionar carabineros
                                                          sexo = m0_sexo_w06,# sexo
                                                          edad = m0_edad_w06 ,# edad
                                                          pertenencia_indigena = m53_w06 ,    # pertenencia a grupo indigena
                                                          nivel_educativo = m01_w06 ))    # nivel educativo

# ver etiquetas

sjlabelled::get_label(df_proc)

# respaldo para guardar etiquetas

df_proc_respaldo <- df_proc


# renombrar NA

df_proc[df_proc == -888] <- NA
df_proc[df_proc == -999] <- NA
df_proc[df_proc == -777] <- NA
df_proc[df_proc == -666] <- NA

# eliminar NA

df_proc <- (na.omit(df_proc)) 

# recuperar etiquetas

df_proc <-sjlabelled::copy_labels(df_proc, df_proc_respaldo)



# recodificar autoubicación

df_proc$orientacion_politica_recod <- car::recode(df_proc$orientacion_politica,
                                                  "c(0,1,2,3,4)=1;c(5)=2;c(6,7,8,9)=3;c(10)=3;c(11,12)=4")


df_proc$orientacion_politica_recod_factor <- df_proc$orientacion_politica_recod

df_proc$orientacion_politica_recod_factor[df_proc$orientacion_politica_recod_factor== 1] <- "Izquierda"
df_proc$orientacion_politica_recod_factor[df_proc$orientacion_politica_recod_factor== 2] <- "Centro"
df_proc$orientacion_politica_recod_factor[df_proc$orientacion_politica_recod_factor== 3] <- "Derecha"
df_proc$orientacion_politica_recod_factor[df_proc$orientacion_politica_recod_factor== 4] <- "Apolítico"


df_proc$orientacion_politica_recod_factor <- factor(df_proc$orientacion_politica_recod_factor, levels = 
                                                      c("Izquierda","Centro", "Derecha","Apolítico"))

df_proc$orientacion_politica_recod_factor <- sjlabelled::set_label(df_proc$orientacion_politica_recod_factor,
                                                                   label = "Orientación política")


# recodificar pertenencia a grupo indigena

df_proc$pertenencia_indigena <- car::recode(df_proc$pertenencia_indigena, "c(1,2,6,7,11)=1; c(10)=0")

df_proc$pertenencia_indigena_factor <- df_proc$pertenencia_indigena

df_proc$pertenencia_indigena_factor[df_proc$pertenencia_indigena_factor == 0] <- "No pertenece"
df_proc$pertenencia_indigena_factor[df_proc$pertenencia_indigena_factor == 1] <- "Pertenece a grupo indigena"

df_proc$pertenencia_indigena_factor <- factor(df_proc$pertenencia_indigena_factor, 
                                              levels = c("No pertenece","Pertenece a grupo indigena"))

df_proc$pertenencia_indigena_factor <- sjlabelled::set_label(df_proc$pertenencia_indigena_factor,
                                                                   label = "Pertenencia a grupo indígena")
# Crear variable de educacion recodificada (cine11)

df_proc$nivel_educativo_recod <- car::recode(df_proc$nivel_educativo,
                                             "c(1,2)=1; c(3)=2;c(4,5)=3;c(6,7)=4;c(8,9,10)=5")

df_proc$nivel_educativo_factor <- df_proc$nivel_educativo_recod

df_proc$nivel_educativo_factor[df_proc$nivel_educativo_factor == 1] <- "Primaria incompleta"
df_proc$nivel_educativo_factor[df_proc$nivel_educativo_factor == 2] <- "Primaria y secundaria baja"
df_proc$nivel_educativo_factor[df_proc$nivel_educativo_factor == 3] <- "Secundaria alta"
df_proc$nivel_educativo_factor[df_proc$nivel_educativo_factor == 4] <- "Terciaria ciclo corto"
df_proc$nivel_educativo_factor[df_proc$nivel_educativo_factor == 5] <- "Terciaria y postgrado"

df_proc$nivel_educativo_factor <- factor(df_proc$nivel_educativo_factor, levels = c("Primaria incompleta",
                                                                                    "Primaria y secundaria baja",
                                                                                    "Secundaria alta",
                                                                                    "Terciaria ciclo corto",
                                                                                    "Terciaria y postgrado"))

df_proc$nivel_educativo_factor <- sjlabelled::set_label(df_proc$nivel_educativo_factor,
                                                                   label = "Nivel educativo")


# recodificar jv 

df_proc$jv_carabineros_factor <- df_proc$jv_carabineros

df_proc$jv_carabineros_factor[df_proc$jv_carabineros_factor== 1] <- "Nunca"
df_proc$jv_carabineros_factor[df_proc$jv_carabineros_factor== 2] <- "Pocas veces"
df_proc$jv_carabineros_factor[df_proc$jv_carabineros_factor== 3] <- "Algunas veces"
df_proc$jv_carabineros_factor[df_proc$jv_carabineros_factor== 4] <- "Muchas veces"
df_proc$jv_carabineros_factor[df_proc$jv_carabineros_factor== 5] <- "Siempre"

df_proc$jv_carabineros_factor <- factor(df_proc$jv_carabineros_factor, 
                                        levels = c("Nunca", "Pocas veces", "Algunas veces","Muchas veces", "Siempre"))

df_proc$jv_carabineros_factor <- sjlabelled::set_label(df_proc$jv_carabineros_factor,
                                                        label = "Que Carabineros use la fuerza para reprimir una manifestación pacifica")

# recodificar jv manifestantes

df_proc$jv_manifestantes_factor <- df_proc$jv_manifestantes

df_proc$jv_manifestantes_factor[df_proc$jv_manifestantes_factor == 1] <- "Nunca"
df_proc$jv_manifestantes_factor[df_proc$jv_manifestantes_factor == 2] <- "Pocas veces"
df_proc$jv_manifestantes_factor[df_proc$jv_manifestantes_factor == 3] <- "Algunas veces"
df_proc$jv_manifestantes_factor[df_proc$jv_manifestantes_factor == 4] <- "Muchas veces"
df_proc$jv_manifestantes_factor[df_proc$jv_manifestantes_factor == 5] <- "Siempre"

df_proc$jv_manifestantes_factor <- factor(df_proc$jv_manifestantes_factor, levels = c("Nunca", "Pocas veces", "Algunas veces",
                                                                                  "Muchas veces", "Siempre"))

df_proc$jv_manifestantes_factor <- sjlabelled::set_label(df_proc$jv_manifestantes_factor,
                                                       label = "Que estudiantes tiren piedras a Carabineros en una marcha por la educación del país")

# recodificar miedo carabineros

df_proc$miedo_carabineros_factor <- df_proc$miedo_carabineros


df_proc$miedo_carabineros_factor[df_proc$miedo_carabineros_factor == 1] <- "Nada"
df_proc$miedo_carabineros_factor[df_proc$miedo_carabineros_factor == 2] <- "Poco"
df_proc$miedo_carabineros_factor[df_proc$miedo_carabineros_factor == 3] <- "Algo"
df_proc$miedo_carabineros_factor[df_proc$miedo_carabineros_factor == 4] <- "Bastante"
df_proc$miedo_carabineros_factor[df_proc$miedo_carabineros_factor == 5] <- "Mucho"

df_proc$miedo_carabineros_factor <- factor(df_proc$miedo_carabineros_factor,
                                           levels = c("Nada","Poco", "Algo","Bastante","Mucho"))

df_proc$miedo_carabineros_factor <- sjlabelled::set_label(df_proc$miedo_carabineros_factor,
                                                         label = "Grado de miedo: El accionar de las fuerzas de seguridad en las manifestaciones")


# recodificar miedo manifestantes

df_proc$miedo_manifestantes_factor <- df_proc$miedo_manifestantes


df_proc$miedo_manifestantes_factor[df_proc$miedo_manifestantes_factor == 1] <- "Nada"
df_proc$miedo_manifestantes_factor[df_proc$miedo_manifestantes_factor == 2] <- "Poco"
df_proc$miedo_manifestantes_factor[df_proc$miedo_manifestantes_factor == 3] <- "Algo"
df_proc$miedo_manifestantes_factor[df_proc$miedo_manifestantes_factor == 4] <- "Bastante"
df_proc$miedo_manifestantes_factor[df_proc$miedo_manifestantes_factor == 5] <- "Mucho"

df_proc$miedo_manifestantes_factor <- factor(df_proc$miedo_manifestantes_factor, levels = c("Nada","Poco", "Algo","Bastante","Mucho"))

df_proc$miedo_manifestantes_factor <- sjlabelled::set_label(df_proc$miedo_manifestantes_factor,
                                                         label = "Grado de miedo: Los manifestantes violentos en las protestas")

# recodificar sexo

df_proc$sexo_factor <-df_proc$sexo

df_proc$sexo_factor[df_proc$sexo_factor == 1] <- "Hombre"
df_proc$sexo_factor[df_proc$sexo_factor == 2] <- "Mujer"

df_proc$sexo_factor <- factor(df_proc$sexo_factor, levels = c("Hombre", "Mujer"))

df_proc$sexo_factor <- sjlabelled::set_label(df_proc$sexo_factor,
                                                            label = "sexo")
df_proc$edad <- sjlabelled::set_label(df_proc$edad,
                                             label = "Edad")


# guardar bb.dd 

save(df_proc, file = "df_proc.Rdata")

```

```{r tab-dep, results='asis'}



df_vdep<- dfSummary(dplyr::select(df_proc, jv_carabineros_factor, jv_manifestantes_factor),
               plain.ascii = FALSE,
               style = "grid",
               tmp.img.dir = "tmp",
               graph.magnif = TRUE,
               headings = F,  # encabezado
               varnumbers = F, # num variable
               labels.col = T, # etiquetas
               na.col = F,    # missing
               graph.col = T, # plot
               valid.col = F, # n valido
               col.widths = c(1000,10,10,10,10)
               )
df_vdep$Variable <- c("Justificación violencia por el control social", "Justificación violencia por el cambio social")



df_vdep <- rename(df_vdep,
                 Concept = Variable,
                 Indicator = Label)
kable(print(df_vdep), caption = "Variables Dependientes")
```

\begin{center}
<font size="1"> Fuente: Elaboración propia. </font>
\end{center}

### Variables Independientes

Para distinguir la orientación política de los individuos usaremos como indicador la escala de auto ubicación política entre izquierda y derecha, en cuanto esta variable sirve como un resumen abstracto de la ideología política (Haye et. al, 2009). La variable original es una escala del 0 al 12, en donde 0 a 4 corresponde a izquierda, 5 es centro, de 6 a 10 corresponde a derecha, 11 a independiente y 12 a ninguno (apolítico). Para abarcar las distinciones políticas entre izquierda y derecha (Bobbio, 1996), la variable fue recodificada con los valores presentados en la tabla \@ref(tab:tab-indep). 

Respecto al miedo a manifestantes y a Carabineros, las variables fueron medidas a través de las preguntas: ¿En qué medida le generan miedo los siguientes actores y situaciones referidos a las protestas iniciadas a mediados de Octubre? 1. Los manifestantes violentos en las protestas. 2. El accionar de las fuerzas de seguridad pública en las manifestaciones. Las categorías de respuesta corresponden a una escala Likert de cinco categorías de respuestas.


```{r tab-indep, results='asis'}

# tabal v independientes

df_vindep<- dfSummary(dplyr::select(df_proc, orientacion_politica_recod_factor, miedo_manifestantes_factor,miedo_carabineros_factor),
               plain.ascii = FALSE,
               style = "grid",
               tmp.img.dir = "tmp",
               graph.magnif = TRUE,
               headings = F,  # encabezado
               varnumbers = F, # num variable
               labels.col = T, # etiquetas
               na.col = F,    # missing
               graph.col = T, # plot
               valid.col = F, # n valido
               col.widths = c(1000,10,10,10,10)
               )
df_vindep$Variable <- c("Orientación política", "Miedo a manifestantes violentos", "Miedo al accionar de Carabineros en manifestaciones")

df_vindep <- rename(df_vindep,
                 Concept = Variable,
                 Indicator = Label)
kable(print(df_vindep), caption = "Variables Independientes")

```

###	Variables de Control

De acuerdo a estudios anteriores, factores socio-demográficos como edad, sexo y nivel socioeconómico influyen en la justificación de la violencia (Arthur & Case, 1994). La violencia suele ser más aceptada por hombres por sobre mujeres, adultos por sobre jóvenes y personas con bajo nivel educativo por sobre individuos con alto nivel educativo. El nivel educacional de los entrevistados fue recodificado de 9 a 5 categorías de respuesta, siguiendo la codificación CINE 2011 (UNESCO, 2013). Así también, personas que pertenecientes a grupos indígenas (Gerber, González, Jiménez-Moya, Moya, & Jackson, 2018) suelen justificar menos la violencia por el control social. La tabla \@ref(tab:tab-control) muestra los valores y frecuencias para las variables de control mencionadas. 

```{r tab-control, results='asis'}

# tabal v independientes

df_vcontrol<- dfSummary(dplyr::select(df_proc, sexo_factor,edad, pertenencia_indigena_factor, nivel_educativo_factor),
               plain.ascii = FALSE,
               style = "grid",
               tmp.img.dir = "tmp",
               graph.magnif = TRUE,
               headings = F,  # encabezado
               varnumbers = F, # num variable
               labels.col = T, # etiquetas
               na.col = F,    # missing
               graph.col = T, # plot
               valid.col = F, # n valido
               col.widths = c(1000,10,10,10,10)
               )
df_vcontrol$Variable <- c("Sexo", "Edad", "Pertenencia a grupo indígena", "Nivel educativo")

df_vcontrol <- rename(df_vcontrol,
                 Concept = Variable,
                 Indicator = Label)
kable(print(df_vcontrol), caption = "Variables Independientes")
```

###	Análisis

En concordancia con los objetivos de esta investigación y las hipótesis planteadas, se utilizarán dos tipos de análisis. En primer lugar, usaremos estadísticos univariados para explorar las variables seleccionadas. En segundo lugar, utilizaremos análisis descriptivos bivariados y correlaciones para observar las relaciones entre las variables. Finalmente, debido al carácter categórico de las variables dependientes, propondremos una serie de modelos de regresión logística ordinal con efectos de interacción, que permitirá interpretar el efecto de las variables independientes en la dependiente observando la interacción entre las primeras. 


