---
title: 'Proyecto memoria de título'
subtitle: "¿Quiénes temen a las protestas? El rol del miedo y el conservadurismo político de derecha en las percepciones de violencia policial."
author: "Carlos Anríquez"
date: "" # o para fecha actual: "`r Sys.Date()`"
institution: "Universidad de Chile"
degree: "Seminario / Memoria / Tesis de Grado - Carrera de Sociología"
advisor: "Profesor/a guía: mi supervisor/a"
bibliography: [tesis.bib]
biblio-style: apalike
link-citations: yes
site: bookdown::bookdown_site
output: bookdown::gitbook
documentclass: book
fontsize: 14pt
lof: True
lot: True

---


# Resumen {-}








<!--chapter:end:index.Rmd-->

# Introducción: 
<div style="text-align: justify">
En el contexto de declive de la protesta luego del llamado estallido social en octubre de 2019, la presente investigación busca analizar la justificación de la violencia policial en contexto de protesta social en Chile el año 2022.

A través de una investigación cuantitativa transversal, el estudio busca poner a prueba las relaciones teóricas establecidas entre el conservadurismo político de derecha y el miedo como motivación epistémica. Partiendo de la premisa que las protestas sociales elevan los niveles de incertidumbre y amenaza social, se establece como hipótesis que quienes indiquen mayor miedo a manifestantes de primera línea, presentarán mayor tendencia al conservadurismo político, aumentando la probabilidad de que justifiquen la violencia policial en contexto de protesta social. 

Con el fin de indagar en quienes justifican la violencia policial en contexto de protesta, partimos describiendo el escenario de auge y declive de las manifestaciones luego del estallido social, planteando como pregunta de investigación: ¿Cómo se relaciona el miedo a manifestantes de primera línea, el conservadurismo político y la justificación de la violencia policial en contexto de protesta en Chile el año 2022?

Para definir los conceptos planteados en la pregunta, mencionamos brevemente algunas perspectivas teóricas sobre la violencia, estableciendo que entenderemos por justificación de la violencia policial y cuáles son sus principales determinantes. Luego, se ahonda en el rol que juegan el miedo como motivación epistémica y el conservadurismo político de derecha en la justificación de la violencia policial. 

En base a los objetivos e hipótesis de la investigación, se establece una estrategia metodológica mediante el uso de estadísticos univariados, bivariados, y finalmente se especifican las variables a utilizar para una serie de modelos de regresión logística ordinal con efectos de interacción. 


<!--chapter:end:01-intro.Rmd-->

# Antecedentes:
<div style="text-align: justify">
Las agudas manifestaciones que sucedieron el 18 de octubre de 2019 se extendieron por más de cinco meses, y solo se detuvieron frente a la pandemia de Covid-19 que comenzó en marzo de 2020. Durante este periodo, las protestas iniciadas por estudiantes secundarios mostraron un amplio repertorio de acciones: las evasiones masivas en el metro de Santiago se transformaron en manifestaciones callejeras interrumpiendo el tránsito, barricadas y marchas no autorizadas por todo el país. La manifestación pacífica, daba paso a formas más violentas de protestas: incendios, daño al mobiliario público, saqueos a locales comerciales y enfrentamientos con Carabineros.

Desde el día 18 de octubre y durante diez días, el ex presidente Sebastián Piñera declara estado de excepción, habilitando el accionar de las fuerzas armadas en el control del orden público y decretando toque de queda. En este contexto, el debate sobre la protesta social y el accionar de Carabineros en la contención del orden público se polariza. Por un lado, el estallido delincuencial denunciado por el gobierno, frente a un “enemigo poderoso”  es seguido de iniciativas de ley “anti-barricadas” y “anti-encapuchados”, buscando aumentar las penas para quienes cometan estos delitos. Por otra parte, un sector de la población defiende el actuar de los llamados encapuchados, presentes en marchas y movilizaciones anteriores, que pasan a ser nombrados como manifestantes de primera línea, argumentando su actuar frente a la represión de Carabineros.

Frente a la masividad de las protestas, diversas instituciones, tanto nacionales como internacionales, cuestionaron el rol de Carabineros frente al control del orden público, argumentando una política deliberada para dañar manifestantes dada por los mandos de Carabineros (Amnistia Internacional, 2019) y un uso excesivo de la fuerza (Instituto Nacional de Derechos Humanos, 2020), poniendo en tela de juicio los métodos y la discrecionalidad de la institución en el control del orden público en el uso de armas no letales o menos letales como la escopeta antidisturbios, gases lacrimógenos y la acción de las fuerzas de orden público frente a la congregación de marchas pacíficas. 

Aunque organismos internacionales como Human Right Watch (2019) y la Comisión Interamericana de Derechos Humanos (2019) dieron cuenta de violaciones en los Derechos Humanos por parte de Carabineros en el marco del llamado estallido social, incluyendo el derecho a la vida y el derecho a reunirse pacíficamente, el debate no fue inequívoco, generando opiniones favorables hacia el actuar de Carabineros frente al denunciado estallido delincuencial, apoyando la legítima aspiración de la institución por controlar el orden público.

El ex candidato presidencial José Antonio Kast llegó a declarar que las violaciones masivas a los derechos humanos por parte de Carabineros no existieron, denunciando la violencia y la alteración del orden público como una estrategia sostenida por sectores de izquierda (Durán & Rojas, 2021). Sus dichos dejan entrever la opinión de un sector de la población que se identificó fuertemente con la institución policial, avalando sus acciones e invocando la necesidad de orden público frente a la radicalización de la protesta durante el estallido social, haciendo referencia a una mayoría silenciosa que buscaba la paz y la recuperación del orden público. 

El debate sobre el control del orden público por parte de Carabineros queda planteado, mas no resuelto: ¿hasta qué punto puede Carabineros intervenir por el control del orden público sin menoscabar el derecho a la reunión pacífica? El debate se enfría luego de la pandemia de Covid-19 (Nava & Grigera, 2022), dando paso a una discusión marcada principalmente por: 1. Una recesión económica con una tasa de inflación superior al 10% durante 2022 (García , 2022), y 2. Una crisis de seguridad pública, marcada por tres factores: la presión migratoria post Covid, el aumento de la delincuencia y los atentados en la Araucanía producto del conflicto mapuche (Heiss, 2023).

Como advertimos, la crisis de seguridad es uno de los elementos más resaltados en la opinión pública (CEP, 2023), esto se ha reflejado en un mayor apoyo a Carabineros en el combate contra la delincuencia (CADEM, 2023), generando un contexto marcado por la percepción generalizada de inseguridad, el aumento de la delincuencia y la migración descontrolada. 

Aunque el miedo al delito es un problema ampliamente estudiado, algunos autores (Vozmediano, San Juan , & Vergara, 2008), sugieren separar la percepción subjetiva de los individuos de los índices objetivos de seguridad y delito. Esto implica entender el miedo a la delincuencia más allá de una perspectiva criminológica, como parte de una temática mayor de la percepción de inseguridad (Muratori & Zubieta, 2013), que incluye no solo la delincuencia tradicional sino también el vandalismo, el terrorismo, u otras amenazas, en las que se puede incluir las protestas sociales.

Rottenbacher (2008, pág. 37), define el contexto socio-emocional como las representaciones colectivas de la situación sociopolítica de una nación, cargadas afectivamente, que predominan en una colectividad durante un período histórico y sociopolítico determinado. Estas representaciones influyen en las relaciones sociales dentro de esa colectividad y en sus representaciones sociales sobre el mundo, el presente y el futuro. 

Diversas investigaciones, incluso en el contexto latinoamericano (Rottenbacher de Rojas, Amaya , Genna, & Pulache, 2009), sugieren que la percepción de inseguridad incrementa más en quienes son renuentes a los cambios sociales. Las actitudes hacia el crimen, vigilancia y punitivismo expresan un mismo fenómeno emergente: están envueltos en lo que los individuos perciben como hostil, lo que quieren y como debe organizarse la sociedad (Gerber & Jackson, 2016, pág. 15).

La literatura converge en que hay cierta afinidad entre la percepción de miedo, amenaza y posturas conservadoras (Jost, Stern, Rule, & Sterling, 2017). Así mismo, la intolerancia a la ambigüedad, evitar la incertidumbre y la necesidad por orden y estructura han sido sistemáticamente relacionados positivamente con el conservadurismo político (Jost, Glaser, Kruglanski, & Sulloway, 2003).Otros estudios (Bonano & Jost, 2006 en Jost, Federico, & Napier, 2009), sugieren que el apoyo hacia actitudes conservadores y de derecha aumentan en periodos de inestabilidad política y económica, bajo la premisa de que la sensación de amenaza activa actitudes políticas y sociales que ofrecen soluciones simples pero rígidas en materia de seguridad (Thórisdóttir & Jost, 2011).

La propuesta de investigación busca indagar el proceso que opera en relación al miedo, el conservadurismo político de derecha y la justificación de la violencia policial en contexto de protesta. Específicamente, buscaremos ahondar en la forma en que influye el miedo a manifestantes de primera línea y el conservadurismo político de derecha, en la justificación de la violencia policial en el contexto de declive de la protesta social el año 2022. 


<!--chapter:end:02-antecedentes.Rmd-->

# Pregunta de investigación:
<div style="text-align: justify">
**Pregunta**: ¿Cómo se relaciona el miedo a manifestantes de primera línea, el conservadurismo político de derecha y la justificación de la violencia policial en contexto de protesta en Chile el año 2022?

**Objetivo general**: Analizar la relación entre el miedo a manifestantes de primera línea, el conservadurismo político y la justificación de la violencia policial en contexto de protesta en Chile el año 2022. 

**Objetivos específicos:** 

1.	Determinar la relación entre el miedo a manifestantes de primera línea y el conservadurismo político de derecha.

2.	Determinar la relación entre el miedo a manifestantes de primera línea y la justificación de la violencia policial en contexto de protesta.

3.	Determinar la interacción entre el miedo a manifestantes de primera línea y el conservadurismo político de derecha en la justificación de la violencia policial en contexto de protesta.


<!--chapter:end:03-pregunta.Rmd-->

# Marco Teórico:
<div style="text-align: justify">
### Perspectivas sobre la violencia

Cuando se estudia el uso de la fuerza por parte de la policía, se remite en esencia al carácter monopólico y legítimo de la fuerza por parte del Estado. Desde cierto momento hobbesiano en donde se cede el ejercicio de la violencia al Estado, o entendiendo el carácter monopólico y legítimo del uso de la fuerza como propiedad fundamental del Estado moderno en Weber (Trovero, 2020).  La idea del Estado parece inseparable de la violencia, aunque no sea reducible a esta. 

El término violencia, es usado para describir fenómenos y conductas tanto individuales como colectivas, por lo que resulta especialmente difícil de definir y estudiar (Wieviorka, 2009). Independiente de su relación con el concepto de Estado, las definiciones de la violencia son múltiples y provenientes desde distintas ciencias y corrientes teóricas. Respecto a que es la violencia, Bufacchi (2005), delimita las definiciones del concepto a dos enfoques: 1. una aproximación minimalista, que acota el término a la aplicación intencional de fuerza física, y 2. Una aproximación extensiva, que define la violencia como acto de violación de derechos. 

Una definición extensiva de la violencia más allá del uso de fuerza física, implica la transgresión de un límite, no obstante, la literatura es laxa respecto a definir qué es lo transgredido. Aunque permite observar otras formas de violencia, como simbólica o estructural, la falta de claridad conceptual conlleva la yuxtaposición de distintos planos de análisis en una situación victima-victimario. 

Aunque fuerza y violencia no pueden ser entendidos como sinónimos, un acto violento sugiere el uso deliberado de la fuerza para dañar. Definir la violencia en estos términos, tiene la ventaja de establecer un límite claro respecto a lo que es un acto de violencia, evitando la tendencia a usar el término en otras situaciones de conflicto (Bufacchi, 2005). Debido a su claridad conceptual respecto a que es la violencia, nos centraremos en esta definición.

En cuanto a como se explica la violencia, en todas las corrientes existe una tensión entre el sujeto y la estructura, o bien entre lo individual y lo colectivo, en relación a las causas y el surgimiento del fenómeno. Arteaga (2003), sitúa el espacio de la violencia en base a los conceptos de distancia y diferencia. Aunque no explica la aparición del fenómeno, la idea de distancia social permite analizar la relación entre perpetrador y víctima en base a la aparición de un otro diferente, dibujando una frontera simbólica en donde se ejerce la violencia. En este espacio, hay una dimensión de evaluación normativa, en relación a la justificación del acto violento y a la relación entre perpetrador y víctima, dibujando espacios de inclusión o exclusión respecto a frente a quienes y por qué se ejerce la violencia.

La justificación de la violencia, se define como la argumentación que fundamente una situación de violencia para desvincularlo de lo injusto, considerándolo como algo comprensible y con sentido (Basaure, 2020). Respecto la evaluación normativa de una situación de violencia, la justificación de la violencia policial se vuelve especialmente interesante, considerando que el enfrentamiento entre Carabineros y manifestantes constituye un acto de violencia intergrupal , ya que el uso de la fuerza por parte de ambos grupos tiende a reforzarse mutuamente (Gerber, González, Jiménez-Moya, Moya, & Jackson, 2018). 

### Justificaciones de la violencia policial

Estudios previos indican que la legitimidad policial (Worden & McLean, 2017) y la percepción de justicia procedimental (Tyler & Blader, 2003), predicen la aceptación pública al uso de la violencia policial. Cuando las autoridades realizan procedimientos justos y neutrales, las personas se sienten valoradas y son más propensas a acatar voluntariamente la autoridad policial (Gerber, Figuereido, Sáez, & Orchard, 2023). La legitimidad policial y la percepción de justicia procedimental, insta a los ciudadanos a aceptar el uso de la fuerza monopólica de la autoridad, pero solo cuando se mantiene dentro de ciertos límites normativos. La policía debe actuar de una forma procedimentalmente justa, pues actuar fuera de la ley eventualmente es una amenaza a su propia legitimidad (Bradford, Milani, & Jackson, 2016). En el caso de Chile, el efecto de la justicia procedimental es más fuerte en quienes se identifican como mapuches (Gerber, González, Jiménez-Moya, Moya, & Jackson, 2018).

La justificación de la violencia policial también ha sido relacionada con las teorías de justicia distributiva en el contexto chileno. Quienes perciben menor injusticia en la distribución de los ingresos de los obreros, más justifican la violencia policial de Carabineros en situaciones como usar la fuerza para desalojar liceos tomados o reprimir marchas pacíficas. No obstante, el efecto del sentido de injusticia del obrero en la justificación de reprimir marchas pacíficas, pierde relevancia al incluir el efecto de ideologías autoritarias y de dominancia social (Venegas, 2022). 

Los hallazgos más consistentes indican que los grupos minoritarios son más críticos hacia el uso de la violencia policial que los grupos mayoritarios (Arthur & Case, 1994). Otras investigaciones, sugieren que factores sociodemográficos influyen en la justificación al uso de la violencia policial. En general los hombres justifican más el uso excesivo de la fuerza policial, así como personas con menor nivel educativo y personas adultas por sobre jóvenes (Gerber, y otros, 2021).

En virtud del estado de derecho, el estándar sobre el uso de la fuerza policial es normado por tres principios básicos que gozan de reconocimiento incontrovertido: el principio de necesidad, legalidad y proporcionalidad. El primero de ellos, implica que el uso de la fuerza debe contar con un fundamento jurídico suficiente, establecido previamente por el Estado, delimitando los parámetros del uso de la fuerza. El segundo de ellos, comprende tres obligaciones: usar medios no violentos cuando sea posible, bajo el único propósito de hacer cumplir la ley, y haciendo uso de la fuerza mínima necesaria que resulte razonable en las circunstancias existentes. Finalmente, el principio de proporcionalidad, que actúa como limitante frente al ejercicio de la fuerza, pues deben actuar según la gravedad del delito (Moral Araneda, 2021).

Este límite en el uso de la fuerza policial resulta difuso, especialmente para los observadores. Sin embargo, diversas investigaciones resaltan que cuando el uso de la fuerza policial es excesivo, es decir, cuando sobrepasa la seriedad de la amenaza y el uso mínimo de la fuerza necesaria (Gerber, y otros, 2021), se necesita otro patrón de motivaciones, que está guiado por las creencias ideológicas de una persona acerca del orden social (Gerber & Jackson, 2016). 

Para abarcar las diferencias en las justificaciones del uso de la violencia policial, se puede distinguir esta según sus objetivos: entre violencia policial como control social y violencia policial como castigo (Gerber, y otros, 2021). Mientras que el uso razonable de la fuerza, proporcional a la seriedad de la amenaza, y usando el mínimo de fuerza necesario, tiene por objetivo el control social, cuando el uso de la fuerza excede la seriedad de la amenaza y el mínimo de fuerza necesario, su objetivo no es solo controlar, sino que corresponde a una forma de castigo social.

El apoyo a formas extra legales de violencia policial puede ser entendido como una respuesta punitiva, en la medida en que buscaría restaurar el estatus y las jerarquías de poder que se ven amenazadas por quienes infringen la ley (Gerber et. al., 2021).  Al saltar las normas bajo las cuales se regula la violencia policial, la respuesta punitiva no se enfoca en las características del delito o el infractor, sino en las creencias de las personas de que el orden social está bajo amenaza. 

Aunque se pueden distinguir dos motivaciones para apoyar la violencia policial, nuestra propuesta de estudio se centrará en las percepciones de violencia policial más allá de su objetivo, pues en el contexto de protesta social, ambas dimensiones expresan el apoyo a al control del orden público por parte de la policía. 

### Ideología y emociones

Aunque de larga data, el continuo izquierda-derecha se sigue utilizando para diferenciar posturas políticas en base a dos criterios básicos: 1. Su posición respecto a la igualdad. 2. La defensa hacia las costumbres (Bobbio, 1996). Para la derecha política, la desigualdad entre individuos se acepta al considerarla natural, valorando las tradiciones y costumbres.  Desde la psicología social se han reelaborado esas diferencias, proponiendo una perspectiva de la ideología como fenómeno motivado cognitivamente. El concepto ha sido definido brevemente por Erikson & Tedin (2003; Jost, Federico, & Napier, 2009) como un conjunto de creencias sobre el orden social y como este debe ser alcanzado. Las teorías de justificación sistémica (Jost, Banaji, & Nosek, 2004), han utilizado críticamente el concepto como la manera en que mitos legitimadores consensuados contribuyen a la estabilidad de jerarquías y desigualdades sociales entre grupos (Jost, Nosek, & Gosling, 2008). 

Una perspectiva de la ideología como fenómeno motivado cognitivamente pone especial énfasis en como esta refuerza necesidades o motivaciones de tipo epistémico, relacional y existencial (Jost, Ledgerwood, & Hardin, 2008), que actúan como patrones de conducta alineando actitudes, creencias y preferencias de las personas con estas necesidades. Los motivos epistémicos están relacionados a la necesidad de orden, reducir incertidumbre, complejidad o ambigüedad, la búsqueda de seguridad y orden en la vida. Las motivaciones relacionales refieren al deseo de establecer relaciones interpersonales e identificarse socialmente. Finalmente, las motivaciones existenciales, que apuntan a la necesidad por manejar circunstancias amenazadoras y a la búsqueda de seguridad y sentido (Jost, Glaser, Kruglanski, & Sulloway, 2003).  

Una serie de estudios relacionan el apoyo a actitudes conservadoras con necesidades epistémicas y relacionales como la percepción de miedo, amenaza, intolerancia a la ambigüedad, evitar la incertidumbre y la necesidad de orden. Así mismo, otros estudios (Bonano & Jost, 2006 en Jost, Federico, & Napier, 2009), sugieren que el apoyo hacia actitudes conservadores y de derecha aumentan en periodos de inestabilidad política y económica, bajo la premisa de que la sensación de amenaza activa actitudes políticas y sociales que ofrecen soluciones simples pero rígidas en materia de seguridad (Thórisdóttir & Jost, 2011).

Si la ideología es un conjunto de actitudes, valores y creencias, junto con motivaciones existenciales, epistémicas y relacionales, puede ser separada por su contenido discursivo y por su función, en cuanto las necesidades psicológicas y sociales que satisface. La relación entre contenido ideológico y función psicológica, se ordenarían como un proceso de afinidad lectiva, en donde los discursos ideológicos son seleccionados y reinterpretados en base a las motivaciones psicológicas de los individuos (Jost, Federico, & Napier, 2009).

De acuerda a Gamarra (2010; en Rottenbacher & Schmitz, 2013), para que una acción sea autoritaria, se debe cumplir una de las siguientes condiciones: 1. Debe estar presente el uso de la fuerza o algún otro tipo de mecanismo coercitivo para llevarla a cabo, 2. Debe darse un mecanismo coercitivo para llevarla a cabo, y 3. Debe estar presente la limitación, cancelación o inexistencia de un espacio de negociación entre la población y la autoridad. En este marco, el apoyo a la violencia policial en contexto de protesta, se explica bajo el razonamiento de que las manifestaciones representan una amenaza contra el orden público, la estabilidad y el orden social (Rottenbacher de Rojas & Schmitz, 2013). 

Aunque sabemos que hay un vínculo entre la percepción del miedo, conservadurismo político de derecha y justificación de la violencia policial, su relación es aun materia de discusión. El razonamiento argumentativo de esta investigación parte desde la siguiente premisa: los cambios en el clima socio-emocional, ligado a una crisis de seguridad, ha generado mayores niveles de incertidumbre y amenaza social, lo que ha provocado cambios en las percepciones hacia los actores ligados a la protesta social. Por lo que individuos que indiquen mayor miedo a manifestantes de primera línea, presentarán mayor tendencia al conservadurismo político, aumentando la probabilidad de que justifiquen la violencia policial en contexto de protesta social. 

Respecto a la relación entre estos elementos, planteamos su afinidad lectiva puede entenderse en términos de interacción: el miedo a los manifestantes de primera línea y las posturas conservadoras interactúan aumentando los chances de que los individuos justifiquen la violencia policial en contextos de protesta, en base a clasificar este tipo de actos como criminales.  

<!--chapter:end:04-marco-teorico.Rmd-->

# Hipótesis de investigación:
<div style="text-align: justify">
En primer lugar, planteamos como hipótesis de investigación que, individuos que indiquen mayor miedo a manifestantes de primera línea, presentarán mayor tendencia al conservadurismo político de derecha **(H1)**. A su vez, planteamos que tanto el miedo a manifestantes de primera línea **(H2a)** como el conservadurismo político de derecha **(H2b)** tendrán un efecto positivo y significativo en la justificación de la violencia policial. 

<!--chapter:end:05-hipotesis.Rmd-->

```{r include=FALSE}
pacman::p_load(dplyr, kableExtra, knitr)
```

```{r include=FALSE}
table_format = if(is_html_output()) {
  "html"
} else if(is_latex_output()) {
  "latex"
}
table_format2 = if(is_html_output()) {
  T
} else if(is_latex_output()) {
  F
}
```


# Marco metodológico:
<div style="text-align: justify">

El instrumento de medición utilizado para esta investigación es la última versión del Estudio Longitudinal Social de Chile (ELSOC) del Centro de Estudios de Conflicto y Cohesión Social de Chile (COES), cuyos datos fueron levantados entre julio y noviembre de 2022. La población contemplada en el estudio corresponde a hombres y mujeres entre 18 y 75 años en zonas urbanas de 40 ciudades del país (Centro de Estudios de Conflicto y Cohesión Social, 2022). Una vez extraídos los casos perdidos, la muestra efectiva se reduce a 818.

### Variable Dependiente

En base a la conceptualización de Basaure (2020) sobre justificación de la violencia y de Gerber y Jackson (2016) sobre violencia policial, utilizaremos como variable dependiente para este estudio el indicador señalado en la  \@ref(tab:tab-dep), que responde a la siguiente pregunta: ¿En qué medida cree usted que se justifican o no se justifican las siguientes situaciones? Que Carabineros use la fuerza para reprimir una manifestación pacífica. Las categorías de respuestas corresponden a una escala Likert de 1 a 5 respecto a cuando se justifica la represión de una marcha pacífica.

```{r include=FALSE}

if (!require("pacman")) install.packages("pacman")  #si falta pacman, instalar
if (!require("tinytex")) install.packages("tinytex") #si falta tinytex, instalar
if (!require("dplyr")) install.packages("dplyr") #si falta tinytex, instalar

pacman::p_load(knitr,dplyr, kableExtra,summarytools) # librerias
knitr::opts_chunk$set(warning = FALSE,  # mensaje de warning
                      message = FALSE,  # mensajes/avisos de librerias  
                      cache = FALSE,    # cache de los chunks,usar analisis pesados
                      # out.width = '50%',# largo de imagen en %
                      fig.pos= "H",     # posicion figuras H = HERE
                      echo = FALSE      # incluir chunk en output
)
 
load("df_analysis.RData")

df_analysis <- df_analysis


df_analysis$f05_03_w06 <- sjlabelled::set_label(df_analysis$f05_03_w06, label = "Que Carabineros use la fuerza para reprimir una manifestación pacifica")

df_analysis$f05_03_w06 <- as.factor(df_analysis$f05_03_w06)

df_analysis$f05_03_w06[df_analysis$f05_03_w06 == 1] <- "Nunca"
df_analysis$f05_03_w06[df_analysis$f05_03_w06 == 2] <- "Pocas veces"
df_analysis$f05_03_w06[df_analysis$f05_03_w06 == 3] <- "Algunas veces"
df_analysis$f05_03_w06[df_analysis$f05_03_w06 == 4] <- "Muchas veces"
df_analysis$f05_03_w06[df_analysis$f05_03_w06 == 5] <- "Siempre"

```

```{r tab-dep, results='asis'}



df_vdep<- dfSummary(dplyr::select(df_analysis, f05_03_w06),
               plain.ascii = FALSE,
               style = "grid",
               tmp.img.dir = "tmp",
               graph.magnif = TRUE,
               headings = F,  # encabezado
               varnumbers = F, # num variable
               labels.col = T, # etiquetas
               na.col = F,    # missing
               graph.col = T, # plot
               valid.col = F, # n valido
               col.widths = c(1000,10,10,10,10)
               )
df_vdep$Variable <- c("Justificación violencia")

df_vdep <- rename(df_vdep,
                 Concept = Variable,
                 Indicator = Label)
kable(print(df_vdep), caption = "Variable Dependiente")
```

\begin{center}
<font size="1"> Fuente: Elaboración propia. </font>
\end{center}
```


### Variables Independientes

Para distinguir la ideología política de los individuos usaremos como indicador la escala de auto ubicación política entre izquierda y derecha, en cuanto la orientación política sirve como un resumen abstracto de la ideología política (Haye et. al, 2009). La variable original es una escala del 0 al 12, en donde 0 a 4 corresponde a izquierda, 5 es centro, de 6 a 10 corresponde a derecha, 11 a independiente y 12 a ninguno (apolítico). Para abarcar las distinciones políticas entre izquierda y derecha (Bobbio, 1996), la variable fue recodificada con los valores presentados en la tabla 2. 

Respecto al miedo a manifestantes violentos, la variable fue medida a través de la pregunta ¿En qué medida le generan miedo los siguientes actores y situaciones referidos a las protestas iniciadas a mediados de Octubre? Los manifestantes violentos en las protestas. Las categorías de respuesta corresponden a una escala Likert de cinco categorías de respuesta, desde nada a mucho miedo. 

###	Variables de Control

De acuerdo a estudios anteriores, factores socio-demográficos como edad, sexo y nivel socioeconómico influyen en la justificación de la violencia policial (Arthur & Case, 1994). La violencia policial suele ser más aceptada por hombres por sobre mujeres, adultos por sobre jóvenes y personas con bajo nivel educativo por sobre individuos con alto nivel educativo. El nivel educacional de los entrevistados fue recodificado de 9 a 5 categorías de respuesta, siguiendo la codificación CINE 2011 (UNESCO, 2013). Así también, personas que pertenecientes a grupos indígenas (Gerber, González, Jiménez-Moya, Moya, & Jackson, 2018) suelen justificar menos la violencia policial. La tabla 3 muestra los valores y frecuencias para las variables de control mencionadas. 

###	Análisis

En concordancia con los objetivos de esta investigación y las hipótesis planteadas, se utilizarán dos tipos de análisis. En primer lugar, usaremos estadísticos univariados para explorar las variables seleccionadas. En segundo lugar, utilizaremos análisis descriptivos bivariados y correlaciones para observar las relaciones entre las variables. Finalmente, debido al carácter categórico de la variable dependiente, propondremos una serie de modelos de regresión logística ordinal con efectos de interacción, que permitirá interpretar el efecto de las variables independientes en la dependiente observando la interacción entre las primeras. 



<!--chapter:end:06-marco-metodologico.Rmd-->

